臺灣高等法院高雄分院刑事判決　　　　　　　　　九十一年度上訴字第一二六號
　　上　訴　人　臺灣高雄地方法院檢察署檢察官
　　被　　　告　甲○○
右上訴人因被告偽造文書等案件，不服臺灣高雄地方法院九十一年度訴字第一三一號
中華民國九十一年五月二日第一審判決（起訴案號：臺灣高雄地方法院檢察署九十年
度偵字第一四三三七號），提起上訴，本院判決如左：
    主  文
上訴駁回。
    理  由
一、公訴意旨略以：被告甲○○為代書，明知高謙懤（另案審理中）曾於民國八十七
    年四月二十三日，向告訴人乙○○借款新臺幣（下同）一百二十萬元，並持高謙
    懤之母高廖清雲所有坐落高雄市苓雅區○○○段二○九九地號之土地及其上門牌
    號碼高雄市○○區○○路三二五巷一九號之建物，設定抵押權予乙○○，而高謙
    懤就上開借款尚未清償完畢，竟與高謙懤基於意圖為自己不法所有之犯意聯絡，
    於同年六月十五日，利用告訴人不識字之機會，共同向乙○○騙稱：須提供印鑑
    證明等文件及印章，始可立即獲得清償等語，使乙○○信以為真，而將印鑑證明
    等文件及印章交付被告甲○○，被告甲○○與高謙懤則盜蓋該印章於債務清償證
    明書及土地登記申請書上，並持上開偽造之不實文書及告訴人之印鑑證明至高雄
    市新興地政事務所，使不知情之公務員辦理上開抵押權之塗銷登記，登載於地政
    資料之職務上所掌公文書上，足生損害於地政登記之正確性及告訴人乙○○，嗣
    因告訴人乙○○之女兒潘玉雲及女婿吳金石發現該抵押權登記有異動，始發現上
    情，因認被告甲○○涉有刑法第二百十六條、第二百十條、第二百十四條、第三
    百三十九條第二項等罪嫌云云。
二、公訴人認被告甲○○涉有前述罪嫌，無非係以證人即告訴人之女兒及女婿潘玉雲
    、吳金石證稱：被告甲○○與高謙懤向告訴人洽談塗銷抵押權時，二人均不在場
    等語；及高謙懤債務尚未清償完畢，告訴人竟同意塗銷抵押權登記，顯違常理；
    而被告甲○○身為代書，應知抵押權人塗銷抵押權後之不利益，足證被告甲○○
    與高謙懤係利用告訴人不識字之機會加以欺矇，復有債務清償證明書、土地登記
    申請書及土地登記謄本附卷等為其論據。經訊據被告甲○○固不諱言曾為告訴人
    辦理抵押權塗銷登記之事實，惟矢口否認其涉有任何偽造文書、詐欺得利等犯行
    ，並辯稱：其去過告訴人家二次，第一次是廖金枝帶領前往，當時有其與廖金枝
    、告訴人、告訴人之丈夫潘牌及高謙懤等五個人在場，當時是要辦（抵押權）設
    定。第二次去的時候，是廖金枝對其說他們已經講好了，叫其去辦（抵押權）塗
    銷，其遂自行開車前往告訴人家中，當時有廖金枝、告訴人、告訴人之先生及一
    男一女（事後其始知是告訴人之女兒與女婿）在場，當時告訴人說她不會寫，其
    始幫告訴人代筆，告訴人之女婿還拿去看等語。
三、按犯罪事實應依證據認定之，無證據不得推定其犯罪事實；又不能證明被告犯罪
    者，應諭知無罪之判決，刑事訴訟法第一百五十四條及第三百零一條第一項分別
    定有明文。又告訴人之告訴，係以被告受刑事訴追為目的，是其陳述是否與事實
    相符，仍應調查其他證據以資審認；而事實之認定，應憑證據，如未能發現相當
    證據，或證據不足以證明，自不能以推測或擬制之方法，以為裁判基礎，最高法
    院五十二年臺上第一三○○號、四十年臺上字第八六號分別著有判例；經查：
（一）高謙懤於八十七年四月二十八日，以其母高廖清雲所有坐落高雄市苓雅區○○
      ○段二○九九地號之土地及其上門牌號碼高雄市○○區○○路三二五巷一九號
      之建物，設定抵押權予告訴人乙○○，用以擔保本金最高限額一百五十萬元之
      債權，存續期間自八十七年四月二十三日起至同年六月二十二日止，上開抵押
      權登記並於八十七年六月十六日申請塗銷等情，有他項權利證明書、土地建築
      改良物抵押權設定契約書、土地及建物登記謄本、土地登記申請書、債務清償
      證書、印鑑證明各一件附卷可稽（見偵字第二九六五○號卷第二十七頁至第四
      十一頁），而上開抵押權之設定登記及塗銷登記均係由廖金枝出面委託被告辦
      理等情，亦據被告甲○○供承在卷，並經證人廖金枝於偵查中證述屬實（見他
      卷第一三三九號第十一頁）。
（二）告訴人乙○○對於被告甲○○受託辦理上開抵押權塗銷登記事宜一節，雖於本
      院審理時指稱：其與被告甲○○僅見過一次面，是廖金枝帶她到家中索取印鑑
      證明及身分證說要辦設定，當時僅有其丈夫潘牌、廖金枝及被告等共四人在場
      ，因其不認識字，故而並不知道被告係辦理抵押權塗銷等語。惟告訴人乙○○
      與證人廖金枝間早有金錢借貸關係，此由證人廖金枝於原審九十年度訴字第九
      五三號偽造文書等案件審理中證稱：其幫弟弟廖秋霖向告訴人借錢，自八十七
      年初開始借，剛開始借十萬、十五萬元，一個月利息為三分利即借十萬元之利
      息為三千元，曾開其夫吳福田為發票人之合作金庫支票給告訴人還錢，八十八
      年初開始還不出利息，告訴人要求把積欠之款項寫成借據及開本票等語；及證
      人吳福田證稱：其妻廖金枝應係陸續借款，後來還不出錢，才開一百八十七萬
      及一百九十萬元之本票給告訴人等語；證人潘清舜即告訴人之兒子亦證稱：其
      知廖金枝常來借錢，但不清楚借款金額，後來廖金枝帶高謙懤來借錢，但父母
      都瞞著我，後來知道廖金枝開的支票都退票，退票後又換票，但還是退票，後
      來換開本票及寫協議書等語（以上均參照原審法院九十年度訴字第九五三號偽
      造文書等案九十年五月十日訊問筆錄）可證，顯見告訴人乙○○雖不識字，惟
      在本件借款之前，即有多次借款給他人之經驗，因此，關於金錢借貸之事，依
      常情應非無辨別事理能力與經驗之人。復參以告訴人明知借款予高謙懤時曾於
      八十七年四月二十八日經由被告甲○○設定抵押權予告訴人，依一般生活經驗
      與常識，應尚不致於使告訴人誤認須再次設定抵押權；況且一般有辨別事理能
      力之人縱使不識字，均亦知悉印鑑章於日常生活之重要性，因此，理應知悉於
      文件上蓋用印鑑章後即生一定之法律效果，是若告訴人乙○○果因不識字而不
      知被告甲○○要求其蓋印之文件內容為何，理應找其他識字之人前來協助確認
      其內容後，再決定是否蓋印，其既未如此為之，則依常情判斷，告訴人實應於
      蓋印時即已充分知悉所蓋印之文件內容為何，故告訴人乙○○指稱被告當時係
      佯稱欲辦理（抵押權）登記而致其陷於錯誤，以及其對於當時被告甲○○係受
      託辦理塗銷抵押權一節亦無所知悉，實與常理不合。
（三）公訴人雖認告訴人在債務未完全清償之情況下，如非被告施用詐術，且利用其
      係從事代書之職，熟稔抵押權設定與塗銷業務，以及告訴人不識字之情況下使
      之陷於錯誤，依常情，告訴人絕無可能同意塗銷抵押權登記云云。惟查，告訴
      人乙○○曾於原審審理中陳稱：高謙懤借錢後有寫一百五十萬元之本票給我，
      借錢時除設定高廖清雲之土地抵押外，借錢後，高謙懤及廖金枝另拿高廖清雲
      所有坐落苓雅區○○段地號四十號之土地應有部分之土地所有權狀一張作擔保
      等語（見原審卷第二十八頁至第二十九頁）；證人廖金枝亦於原審九十年度訴
      字第九五三號偽造文書等案件偵訊中證稱：其說要給告訴人三分利，一直向告
      訴人要求，且拿其妹妹高廖清雲的權狀給告訴人抵押，告訴人才同意塗銷等語
      （該案八十九年五月四日偵訊筆錄參照），復有高廖清雲所有苓雅區○○段地
      號四十號之土地應有部分之土地所有權狀一紙（見偵字第二九六五○號卷第二
      十八頁）附於上開案卷可參，則告訴人是否係因高謙懤另以本票代償，並提供
      另一土地所有權狀供擔保，始同意塗銷上開抵押權登記，即非無可能。是被告
      甲○○於原審辯稱：其有問告訴人雙方債務是否已處理好，且有告知要辦理塗
      銷等語，應可採信。
（四）再者，證人廖金枝於偵訊中曾證稱：辦塗銷時我帶被告去告訴人家，給被告代
      書費一千元等語（見他卷第一三三九號第十一頁）；被告甲○○亦於偵訊中自
      承辦理塗銷時廖金枝給其代書費一千元或一千五百元等語（同上他卷第七頁）
      ，參以被告至告訴人家中辦理塗銷抵押權登記事宜之時間為八十七年六月十五
      日，已相當接近抵押權存續期間之末日即八十七年六月二十二日等情，亦有前
      開他項權利證明書及土地登記申請書在卷可佐，則被告身為代書，於抵押權存
      續期限將屆時，受他人委託辦理抵押權塗銷登記，且僅收取相當之對價，亦無
      違常情，則被告辯稱：其對告訴人與高謙懤或廖金枝間之債權債務關係並不了
      解，僅係受廖金枝委託辦理塗銷等語，應堪採信，是尚難認其與高謙懤間有何
      偽造文書或詐欺得利之犯意聯絡。
（五）至被告於偵、審中所辯稱：在告訴人家中辦理塗銷時，除了高謙懤、廖金枝、
      告訴人之夫潘牌在場外，還有一男一女在場，事後得知係告訴人之女兒及女婿
      ，寫完資料後，告訴人之女兒、女婿有拿去過目等語，雖經告訴人於偵查中陳
      稱：當天除其夫潘牌在家外，無其他家人在場等語，及證人潘玉雲即告訴人之
      女兒於偵訊中證稱：寫清償證明時其夫婦均不在家等語（同上他卷第十頁反面
      ），惟證人潘玉雲既係告訴人之女兒，其證言有無偏頗，是否可採，尚非無疑
      。又縱使被告所辯無法證明為真實，惟告訴人對於在前開清償證明書上蓋印之
      原因是否確不知情，容有可疑，業如前述，且既無其他證據足證被告有何公訴
      人所指之前開犯行，亦不能僅憑辦理塗銷當天除告訴人夫婦外，無其家屬在場
      等情，即遽以推論被告之犯行。
（六）綜上所述，告訴人之指訴，是否與事實相符，尚有可疑，被告上揭辯解，即非
      不能採信，此外復查無其他積極證據足認被告有何偽造文書及詐欺得利犯行，
      揆諸前引法條及最高法院判例意旨之說明，要屬不能證明被告甲○○犯罪。
四、原審因而為被告甲○○無罪之諭知，經核尚無不合，檢察官上訴意旨，仍執陳詞
    ，指摘原判決不當，為無理由，應予駁回。
據上論結，應依刑事訴訟法第三百六十八條，判決如主文。
本案經檢察官陳國全到庭執行職務。
中    華    民    國      九十一      年      八      月     二十九   日
                              臺灣高等法院高雄分院刑事第七庭
                                  審判長法官  李春昌
                                        法官  莊飛宗
                                        法官  黃憲文
右正本證明與原本無異。
如不服本判決應於收受本判決後十日內向本院提出上訴書狀，其未述上訴理由者，
並得於提起上訴後十日內向本院補提理由書狀（均須按他造當事人之人數附繕本)「
切勿逕送上級法院」。
                                      書記官  黃英彥
中    華    民    國      九十一      年      八      月     二十九   日
